臺灣高等法院高雄分院刑事判決　　　　99年度上訴字第1550號
上　訴　人　臺灣高雄地方法院檢察署檢察官
被　　　告　鍾長霖
指定辯護人　公設辯護人孫妙岑
上列上訴人因被告偽造有價證券等案件，不服臺灣高雄地方法院
99年度訴緝字第34號中華民國99年8 月12日第一審判決（起訴案
號：臺灣高雄地方法院檢察署96年度偵字第18590 號），提起上
訴，本院判決如下：
     主  文
上訴駁回。
     理  由
一、公訴意旨係以：被告鍾長霖係蝶舞紗餐廳（設高雄市前金區
    ○○○路215 之3 號）經理，竟意圖為自己不法之所有，於
    民國95年9 月25日前某日，竊取餐廳負責人劉昆霖所有，已
    簽名蓋章且未載明金額之華南銀行博愛分行支票2 張（帳號
    000-000000000 ，票號SC0000000 、SC0000000 ）。其後意
    圖供行使之用，將票號SC0000000 支票填入面額新臺幣（下
    同）30萬元，以每月3%利息借予不知情之宋雲玉；另票號SC
    0000000 支票則填入面額5 萬元，交予不知情之王文財支付
    鄭光峰服務處之選舉費用，並經由鄭光峰服務處支付廣告費
    予呂昆樺再輾轉交予趙素枝。嗣宋雲玉於95年10月10日持票
    號SC0000000 號支票至高雄銀行小港分行提示、趙素枝於95
    年10月23日持票號SC0000000 號支票至中國信託銀行高雄分
    行提示，始發現前開2 支票均因失竊經劉昆霖掛失止付，而
    為警循線查獲。因認被告鍾長霖涉有刑法第320 條第1 項竊
    盜及第201 條偽造有價證券等罪嫌等語。
二、按犯罪事實應依證據認定之，無證據不得認定犯罪事實，刑
    事訴訟法第154 條第2 項定有明文。又認定犯罪事實所憑之
    證據，雖不以直接證據為限，間接證據亦包括在內；然而無
    論係直接或間接證據，其為訴訟上之證明，須於通常一般之
    人均不致有所懷疑，而得確信其為真實之程度者，始得據為
    有罪之認定，倘其證明尚未達到此一程度，而有合理性之懷
    疑存在時，即難為有罪之認定。再者，告訴人之告訴係以使
    被告受刑事訴追為目的，是其陳述是否與事實相符，仍應調
    查其他證據以資審認，此有最高法院52年台上字第1300號、
    76年度台上字第4986號判例可資參照。
三、證據能力：
１、刑事訴訟法第159 條之5 第1 項明定：「被告以外之人於審
    判外之陳述，雖不符前4 條之規定，而經當事人於審判程序
    同意作為證據，法院審酌該言詞陳述或書面陳述作成時之情
    況，認為適當者，亦得為證據。」，就劉昆霖、王文財、宋
    雲玉、趙素枝於警訊時之陳述，檢察官及被告之辯護人均已
    同意有證據能力，並捨棄對質詰問權（本院卷23、44、126
    頁）。審理時又未提及於警訊時有何不法取供之情形，亦無
    證據顯示劉昆霖、王文財、宋雲玉、趙素枝之上開陳述係遭
    受強暴、脅迫、詐欺、利誘等外力干擾情形，或在影響其心
    理狀況致妨礙其自由陳述等不可信之情況下所為，且非證明
    力顯然過低，本院認為適當作為證據，自有證據能力。
２、被告以外之人於偵查中向檢察官所為陳述，除顯有不可信之
    情況者外，得為證據，刑事訴訟法第159 條之1 第2 項定有
    明文。查證人劉昆霖、宋雲玉、趙素枝、王文財於檢察官偵
    查時所為陳述，業於供前具結，有證人結文附卷可稽，又無
    顯不可信之情形，劉昆霖於原審經傳拘並未到庭，檢察官及
    辯護人均捨棄劉昆霖、趙素枝之對質詰問（本院卷23、44、
    126 頁），而宋雲玉、王文財於原審及本院均已到庭接受詰
    問，已保障被告對質詰問權。則證人劉昆霖、宋雲玉、趙素
    枝、王文財於偵查中之證述自有證據能力。
四、本件公訴人認被告鍾長霖涉犯竊盜、偽造有價證券罪嫌，無
    非係以：告訴人劉昆霖之指述，並有票號SC0000000 、SC00
    00000 支票之遺失票據申報書暨退票理由單各2 份，及證人
    宋雲玉、王文財、趙素枝之證述等為證據資料，為其主要論
    斷之依據。
五、訊據被告鍾長霖於本院審理期日，經合法傳喚並未到庭，而
    於原審審理時，被告固坦承95年間，確曾在蝶舞紗餐廳擔任
    經理，惟堅詞否認有何竊盜、偽造有價證券之犯行。辯稱：
    先前蝶舞紗餐廳因消防檢查未通過，遭限期改善。我依劉昆
    霖指示向各單位洽詢指導改善的方式，但所獲訊息不一，致
    多次延期。經人建議可請民意代表協助各項改善內容，並經
    介紹而認識市議員鄭光峰、鄭光峰議員之特別助理陳先生、
    助理王文財。嗣餐廳之安檢終獲解決，因此雙方互動交情日
    增。95年間適逢雄市議員選舉，議員助理王文財、陳先生邀
    請本餐廳參與募款餐會，經我請示劉昆霖後，才開立支票並
    由助理會計蔡美玉交付。又宋雲玉也是因經濟問題透過議員
    助理陳先生的關係，尋求協助，經劉昆霖同意後，才開立及
    交付系爭支票予宋雲玉，宋雲玉雖有提到願支付利息，但我
    明確告知不需要（參原審訴字卷64至69頁之答辯狀）；上開
    2 張支票係餐廳負責人劉昆霖於95年8 月間交給我，再由我
    交給會計蔡美玉分別填載面額30萬元、5 萬元，之後應該是
    助理會計通知宋雲玉、王文財來領取，一切都是經過劉昆霖
    的指示，但可能因餐廳於95年10月3 日結束營業，劉昆霖才
    會在95年10月4日申報遺失等語。
六、經查，本件被告鍾長霖於95年間任職於蝶舞紗餐廳，擔任經
    理。SC0000000 、SC0000000 號支票原係該餐廳負責人劉昆
    霖所有，其上均已簽名蓋章且未載明金額；嗣SC0000000 號
    支票遭人填載面額30萬元，再交由宋雲玉取得；另SC000000
    0 號支票則填載面額5 萬元，再交予王文財支付鄭光峰服務
    處之選舉費用，並經由鄭光峰服務處支付廣告費予呂昆樺再
    輾轉交予趙素枝。而宋雲玉於95年10月10日持SC0000000 號
    支票至高雄銀行小港分行提示、趙素枝於95年10月23日持SC
    0000000 號支票至中國信託銀行高雄分行提示，始發現前開
    2 支票均經劉昆霖掛失止付等節，固為被告所不否認，核與
    告訴人劉昆霖、證人宋雲玉、王文財、趙素枝等人分別於警
    、偵訊及原審審理時證述情節相符，復有SC0000000 、SC00
    00000 支票之遺失票據申報書暨退票理由單各2 份等（警一
    卷16-17 頁、偵二卷6-7 頁）在卷可稽，是此部分事實，堪
    信為真實。
七、然查：
(一)、劉昆霖於警詢中指述：被告是蝶舞紗餐廳經理，負責現場處
    理。餐廳自94年3 月份開始營業至95年9 月30日，被告在餐
    廳營運一半時加入，直到停止營業後離職。SC0000000 、SC
    0000000 號支票是在蝶舞紗餐廳辦公室內辦公桌抽屜內遭竊
    。支票遭竊前沒寫金額及抬頭，只蓋上我的印章。我是95年
    9 月25日發現上開空白支票遺失，才辦掛失止付。是被告未
    經過我同意，取走我的支票等語（詳參警一卷1 至6 頁、警
    二卷3 、4 頁），及於偵訊時證稱：SC0000000 、SC000000
    0 號支票不是我開的，但票上印章是我的。我會將支票蓋好
    章後放在身上，如果有廠商需要，我會請會計在上面填載日
    期及金額，會計填完後再交廠商；支票我放在公司，過一段
    時間會檢查，檢查時發現有短缺，發現票不見後幾天，我去
    華南銀行申報遺失。由於辦公室只有我與被告能進入，所以
    我知道支票是遭被告拿去。另因店中事務交給被告處理，有
    時我也會將支票拿給被告交予會計，但支票交給被告都是要
    支付店內款項，我沒有授權被告拿我的支票借別人等語（偵
    一卷54至57頁）。雖劉昆霖於偵訊時依法具結後而為證述，
    然劉昆霖既稱將已用印而未填寫金額之空白支票「隨身攜帶
    」，卻又稱系爭2 張空白支票係「在辦公室抽屜」遭竊，所
    述已屬矛盾。再則，蝶舞紗餐廳為營業場所，除被告外尚有
    其他員工，而不論是為日常打掃清潔或收送相關公文等需要
    ，均有出入告訴人辦公室的必要，常情上實無由擔任經理之
    被告負責辦公室之打掃清潔或收送公文的可能；況且一般之
    公務或民營機構，均多未嚴格控管辦公室之進出，因此劉昆
    霖所稱「只有自己及被告，能出入其辦公室」云云，實與常
    情上相違。本院自難僅依告訴人片面之指訴，即推測遽認被
    告有竊盜及偽造系爭支票之犯行。
(二)、再則：
１、劉昆霖於95年10月4 日到華南銀行以「在中華三路遺失」為
    由，辦理系爭2 紙支票之掛失止付。嗣因SC0000000 、SC00
    00000 支票，先後於95年10月10日及同年月21曰屆期提示後
    ，才由台灣票據交換所高雄市分所以95年10月15日台票高字
    第2268號函請高雄市警察局前鎮分局，及95年10月26日台票
    高字第2360號函請高雄市警察局新興分局，偵辦劉昆霖是否
    謊報遺失（警一卷14至19頁、偵二卷4 至9 頁）。又前鎮分
    局於同年月17日收文及新興分局於年月27日收文後，劉昆霖
    才依警局之通知，於95年11月5 日、同年12月15日分別到新
    興分局及前鎮分局製作筆錄，指稱被告竊取系爭二張支票（
    參警一卷1 頁、警二卷5 頁）。除此，劉昆霖雖曾於95年10
    月21日主動到新興分局報案，然其於當日警訊時係指稱：「
    （因何事報案？）因遭侵占而來報案（你於何時地，何種情
    況下遭侵占？）於95年10月8 日19時10分，在高市前金區○
    ○○路215 之3 號遭侵占。是我離職之員工鍾長霖所為，因
    他有傳簡訊給我，我去公司查看才知道（鍾長霖侵占、竊取
    何物品？）電腦2 部價值新台幣6 萬元，公司內部文件，公
    司大小章、公司餐券一批，綠世界生農場門票1 萬2 千多張
    。」等語（警二卷1 、2 頁）。亦即就95年10月21日警訊時
    ，告訴人劉昆霖全未提到「95年9 月間發現被告竊取系爭2
    張支票」之事。爰以劉昆霖既自承於95年9 月25日已發現票
    據失竊，何以竟拖延直到同年10月4 日才至銀行掛失。又何
    以未於掛失止付當日另向警方報案，甚至於95年10月21日主
    動到新興分局報警時竟全未提及被告竊取系爭支票之事。而
    直到系爭2 張支票經提示退票，並經新興分局、前鎮分局通
    知劉昆霖到案說明是否謊報遺失涉嫌準誣告罪時，劉昆霖才
    向警方表示被告竊取系爭2紙支票，此實與常情未合。
２、又起訴書之理由欄指被告將系爭2 紙支票填入面額，供已使
    用等語。然將系爭2 紙支票（偵二卷5 頁、警一卷15頁），
    與同帳戶發票日95年6 月25日之SC0000000 號支票、發票日
    95年9 月29日之SC0000000 號支票（本院卷85、105 頁），
    及「被告書立之自辯書」（原審訴字卷64至69頁）比對結果
    ，系爭2 紙支票及SC0000000 號支票的「面額及發票日期」
    應該均是同一人所書寫，且字跡較被告所書立之自辯書上字
    跡娟秀。反而是該紙SC0000000 號支票「憑票支付欄（受款
    人）」之「建、安、檢、公司」等字跡，與被告所書立之自
    辯書（原審訴字卷64、65、70頁）較為相似。故被告所稱系
    爭2 紙支票非其所書立等語，尚非全然無據。況且，系爭2
    張支票與SC0000000 號支票之票號及日期均極為接近，該紙
    SC00000 00號支票（面額15萬元，發票日95年9 月25日）經
    禁止背書轉讓，而於95年9 月29日由華南銀行付訖，並無退
    票（參本院卷105 頁）。再參酌劉昆霖自稱蝶舞紗餐廳營運
    至95年9 月30日，其旋於營運結束後即95年10月4 日將系爭
    2 張支票申報掛失止付等情以觀，尚難逕行排除告訴人劉昆
    霖於餐廳結束營業後，不願再支付先前開立支票款項而逕行
    申報掛失之可能。
(三)、又：
１、證人趙素枝於警、偵訊中亦證稱：我提示票號SC0000000 的
    支票遭掛失，該支票是95年9 月20日左右，在鄭光峰議員服
    務處拿給我兒子呂昆樺支付廣告費用等語（警二卷7 、8 頁
    、偵二卷17頁），而證人王文財於警詢中雖陳稱：SC000000
    0 、面額5 萬元之華南銀行支票是被告拿給我支付餐卷費用
    ，詳細時間忘記了，我再交給議員鄭光峰的服務處，我不知
    道支票遭掛失止付等語（警二卷5 、6 頁），及於偵訊時證
    稱：我在議員鄭光峰的服務處擔任助理，華南銀行的支票是
    被告拿給我支付選舉的餐卷，我收回後就交給服務處，之後
    的用途我就不清楚等語（偵一卷67、68頁）。然於本院審理
    時，王文財已明確補證稱：「（你是哪一個議員的助理？）
    鄭光峰（五萬元是競選的募款餐會嗎？）是的。（你認識被
    告多久才拿到支票的？）認識差不多一年了才拿到支票的。
    （五萬元是要贊助用的，為何不找負責人劉昆霖要卻找被告
    要錢？）因為我認識被告，我跟被告提起這些問題，被告就
    義不容辭的答應贊助。（被告有無提到贊助款與老闆的關係
    ，老闆知不知道這件事情？）沒有提到，他只有打電話跟我
    說，你過來拿」等語（本院卷122 至125 頁），是以SC0000
    000 號支票確係用以贊助議員選舉之募款餐卷費用無訛。
２、證人宋雲玉於警詢中陳稱：我於95年10月10日到高雄銀行提
    示SC0000000 、面額30萬元之支票，於11日遭退兌，該支票
    是被告叫他公司的小姐拿給我，面額已填載30萬元，因我急
    需用錢，所以被告將支票借我周轉，沒有要我支付利息等語
    （警一卷7-8 頁）；及於偵訊時證稱：當時我的資金周轉困
    難，被告說要幫忙，只是我有到他們餐廳吃過幾次飯，被告
    說他是店中經理，但不知道支票是被告的老闆所有，也不知
    道被告為何拿別人的票給我。當時我有開面額30萬元的本票
    給被告，我答應幾個月要還他，利息以每月3 分利計算。支
    票是在餐廳內由店內員工拿給我的，拿到票因時間未到，過
    了2 星期才去提示，票無法兌現後我有問被告，他說因公司
    的票跳票了所以不能領，我開的本票之後也沒有人來跟我兌
    領等語（偵一卷55-57 頁），暨於原審審理時證稱：當時我
    任職小港分局的巡佐，我是透過朋友認識被告，見過幾次面
    ，大家都是朋友，因有急用要借款，被告說要幫我，利息是
    2 至3 分；取票當時被告在餐廳樓上，我有先以電話聯絡被
    告說我到餐廳了，支票是在餐廳內由他的女性員工拿下來給
    我，我同時將自己開的本票拿給該名員工，我向被告借款是
    基於朋友間借貸，與店內業務無關；支票的發票日為95年10
    月10日應該是被告決定的，我不可能勉強被告開何時的支票
    等語（原審卷82-86 頁）。嗣於本院更明確證稱：「（為何
    要拿那張支票？）剛好有急用，透過朋友介紹跟他借的。（
    你剛剛說透過朋友向被告借錢，這個朋友是否是在議會服務
    的陳姓特助？）這是議員的助理，是鄭光峰議員助理，叫做
    宋明憲。（所以你一開始是跟宋明憲借錢，而不是跟被告借
    錢？）我是先跟宋明憲提起借錢這件事情，問宋明憲有沒有
    認識的朋友，之後宋明憲才介紹被告給我認識。（你所謂要
    付利息是跟宋明憲說的，還是向被告說的？）利息的事情是
    我跟被告提起的，我說要利息給他，但是被告說朋友不用利
    息。（宋明憲有沒有跟你講說，為何被告願意出這筆錢借你
    ，而且是無償的？）我跟宋明憲認識很久，宋明憲願意幫這
    個忙，他就是純粹朋友的關係，宋明憲並沒有跟我說為何被
    告願意出面借錢給我。（宋明憲有沒有跟你說過為何被告不
    收取利息？）沒有。（餐廳是不是有因為消防檢查未過，被
    告去拜託鄭光峰議員處理這件事情？）我不清楚。」等語，
    堪信被告係基於與鄭光峰議員之關係，才無息將支票借予不
    認識之宋雲玉，並以公開方式在蝶舞紗餐廳透過餐廳之其他
    員工交予宋雲玉，且被告完全無意從中獲取任何利益。
３、一般人竊取票據，多挪為私用，且於轉讓支票時多會慎防票
    據所有人查悉。然如前述，上開2 紙支票面額及發票日期均
    非被告所填寫，甚至是在蝶舞紗餐廳內，由其他員工公開交
    予宋雲玉、王文財。且系爭2 紙支票，分別用於贊助鄭光峰
    議員選舉之募款餐卷，及因鄭光峰議員助理之請託而無息借
    予原並不認識之宋雲玉，被告均未從中獲取任何利益。被告
    身為蝶舞紗餐廳之員工，實難想見其有竊取餐廳負責人劉昆
    霖之個人支票，轉作支付選舉餐費之動機與必要。故被告所
    稱因餐廳前曾獲議員協助而建立情宜，才於請示告訴人後開
    立系爭2 紙支票等情，實非全然無據。
六、稽諸首開說明，告訴人之指訴尚有瑕疵，復乏其他積極證據
    足資補強告訴人所述為真實，被告所辯又尚非無據。揆諸上
    開法律規定及最高法院之見解，自仍難認被告有公訴意指所
    指之竊盜、偽造有價證券等犯行。原審以不能證明被告犯罪
    ，而為被告無罪之諭知，核無違誤。檢察官上訴意旨，仍陳
    執詞，指摘原判決不當，為無理由，應予駁回。
七、本院100 年1 月13日審理期日，被告經合法傳喚，無正當理
    由不到庭，爰依刑事訴訟法第371 條規定，不待其陳述，逕
    行判決。
八、據上論斷，應依刑事訴訟法第368 條、第371 條，判決如主
    文。
本案經檢察官林應華到庭執行職務。
中    華    民    國   100    年    1     月    27    日
                  刑事第一庭    審判長法  官  周賢銳
                                      法  官  施柏宏
                                      法  官  洪碩垣
以上正本證明與原本無異。
竊盜部分不得上訴
偽造有價證券部分如不服本判決應於收受本判決後10日內向本院
提出上訴書狀，其未敘述上訴理由者，並得於提起上訴後10日內
向本院補提理由書狀（均須按他造當事人之人數附繕本）「切勿
逕送上級法院」。
中    華    民    國   100    年    1     月    28    日
                                      書記官  林家煜